臺灣彰化地方法院民事判決　94年度智字第13號
原　　　告　　甲○○
被　　　告　　乙○○
上列當事人間請求侵權行為損害賠償事件，本院於民國 94 年 1
2 月 20 日言詞辯論終結，判決如下：
    主      文
原告之訴及假執行之聲請均駁回。
訴訟費用由原告負擔。
    事實及理由
一、原告起訴主張：
（一）原告係攝影著作「松雀鷹」圖（下稱系爭圖像）之創作人
      ，依著作權法享有系爭圖樣之重製權、姓名表示權及公開
      傳輸權。被告未經原告之授權或同意，亦未載明著作權人
      為原告，竟於網址「http：//203.204.26.215/～
      taiwan/g allery_taiwan/chiaua03.htm」之「還我台灣
      鳥仔的本名」網頁中使用系爭圖像計二圖次，被告於刑事
      偵查程序中自承系爭圖像係自國立鳳凰谷鳥園編製之「台
      灣鄉土鳥誌」一書中第62頁所重製，經查，原告提供上開
      鳥園使用系爭圖像，於書中圖像旁均載有著作權人姓名，
      被告明知此事實仍未於重製物上表示原告姓名，已屬侵害
      原告之重製權、著作人格權。又查，被告未得原告同意而
      於上開網頁上將系爭圖像公開傳輸，使不特定人皆得自由
      搜尋點閱，亦侵害原告之公開傳輸權。被告侵害原告之著
      作權，應依著作權法負損害賠償責任，其中侵害重製權部
      分，爰依著作權法第88條第1項、第3項之規定，請求賠償
      新台幣（下同）30萬元；侵害著作人格權部分，則依同法
      第85條第1項之規定，請求賠償10萬元；侵害公開傳輸權
      部分，亦依同法第85條第1項之規定，請求賠償10萬元，
      合計請求賠償50萬元；另請求被告應以自己之費用在聯合
      報全國版（包含Ａ、Ｂ版）第一版下半頁以16號字型將本
      件民事判決之事實、主文登載一天。
（二）被告的網站是其私人興趣的網站，非用於教學，且縱係教
      育使用亦應用於經教育部審定合格之教科書上始可，被告
      亦未就使用系爭圖像而付費。原告圖像授權費用為1張1萬
      5千元，惟被告應負懲罰性賠償，故請求如聲明所示金額
      。
（三）原告乃專業生態攝影師，於作品取得備極艱辛，耗費亦鉅
      ，且依靠圖像之「授權費」維持生計，又因原告不易證明
      損害額，故援引著作權法第88條第3項之規定，請求本院
      依侵害情節，在1萬元以上100萬元以下酌定賠償額，如損
      害情節屬故意且情節重大者，並得增至500萬元等語。並
      聲明：（一）被告應給付原告50萬元，及自起訴狀繕本送
      達翌日起至清償日止，按年息5%計算之利息。（二）被告
      應在聯合報全國版（包含Ａ、Ｂ版）第一版下半頁以16號
      字型將本件民事判決之事實、主文登載一天。（三）願供
      擔保，請准宣告假執行。
二、被告則以：
    伊係彰化縣田中國小教師，且受聘為彰化縣鄉土語言種子教
    師、彰化縣鄉土語言師資培育講師及彰化縣國民中小學九年
    一貫課程與教學輔導團團員，為配合政府推行之鄉土教育，
    並培養老師對於鄉土語言之表達能力，故而架設網站，內容
    為九年一貫台語教材，介紹、教授鄉土語言，提供縣內教師
    、學生參考之用。伊使用系爭圖像，目的在為使老師知曉如
    何稱呼本土鳥名，故係以推廣鄉土教學為目的。且伊使用系
    爭圖像，係翻攝自「台灣鄉土鳥誌」一書，非取自原告之網
    頁或光碟，並於網頁開頭即註明請讀者參閱「台灣鄉土鳥誌
    」內本文及照片，況被告所使用之「鹹酸甜台文工作室」係
    小眾網站，於著作之潛在市場及現在價值並無妨礙。按著作
    權法第46條第1項、第52條之規定，若係在依法設立學校擔
    任教學之人，為學校授課需要，得在合理範圍內重製他人已
    公開發表之著作；若為教學之必要，在合理範圍內亦得引用
    已公開發表之著作，故本件被告本於教育之目的合理使用原
    告之著作，於法並無不合等語，資為抗辯。並聲明：（一）
    原告之訴駁回。（二）如受不利判決，願供擔保，請准宣告
    免為假執行。
三、本件兩造不爭執之事實：
（一）被告承認其未經原告同意或授權，在其所架設之上開網站
      上使用原告享有著作權之攝影著作「松雀鷹」圖。
（二）被告承認系爭圖像係取圖自「國立鳳凰谷鳥園」出版之「
      台灣鄉土鳥誌」一書中第62頁「松雀鷹」圖。
（三）被告承認系爭圖像之攝影著作者為原告。
（四）被告承認重製之前並未通知原告，亦未標示原告之姓名及
      支付使用費。
四、本件兩告爭執之事項：
（一）被告之網站是個人興趣的網站，還是教學的網站？
（二）被告是否作為教學使用而在合理範圖內使用系爭圖像？
（三）被告在網頁上有標明系爭圖像出處及該書之作者、出版社
      ，此是否已符合著作權法第64條所規定合理使用之程序？
（四）原告所受損害應如何計算？
五、得心證之理由：
（一）查本件被告確有於民國94年2月間，在其上開網站之網頁
      中，在未經原告之同意或授權下，使用原告享有攝影著作
      權、並已授權「國立鳳凰谷鳥園」出版之「台灣鄉土鳥誌
      」一書中之「松雀鷹」照片等事實，有原告所提之上開網
      頁、台灣鄉土鳥誌封面及第62頁影本等附卷可參，且為被
      告所不爭執，堪信原告主張被告未經其同意或授權而使用
      其享有著作權之系爭「松雀鷹」照片等情為真實。然被告
      否認有侵害原告之著作權，並主張其係為推廣台語教學而
      合理使用原告之照片等語，則被告是否應負侵權行為損害
      賠償責任，應視被告之行為是否屬著作權法第52條所規定
      之教學上所必要之合理引用，及其引用行為有無依同法第
      64條之規定以合理之方式明示其引用資料之出處而定。
（二）被告之網站是個人興趣的網站，還是教學的網站？
      經查原告所提被告使用其照片之網頁影本所示，該網頁係
      以「還我台灣鳥仔的本名」為題，內容為介紹照片中之鳥
      類的台語名稱、讀音、基本資料介紹及相關之俗語，故無
      論從其主題或內容而言，該網頁顯然係以台語在教授照片
      中所示鳥類之相關資訊，且該網頁所屬之網站，並非收費
      之網站，一般人均可自由進出查閱，故該網站縱然係被告
      個人基於興趣所架設，然其內容顯然具有教育之目的，況
      被告於當時確為彰化縣田中鎮田中國民小學之教師，並於
      92年8月至94年7月間，受聘為彰化縣國民中小學9年一貫
      課程與教學輔導團語文領域兼任輔導員、彰化縣鄉土語言
      種子教師及鄉土語言師資培育講師，有其所提之聘書及相
      關公文影本附卷可考，故其主張其係為推廣台語教學始架
      設網站，實非無憑，值此今日網路資訊社會而言，透過網
      路傳播教育資訊給一般人查閱，應可認為屬教學管道的一
      種，實無疑義，故本件被告在其網頁中傳遞上開內容，當
      可認為係教學網站。
（三）被告是否作為教學使用而在合理範圖內使用系爭圖像？
      又查本件被告之上開網站乃係教學網站，且使用原告照片
      之網頁，乃係在進行台語教學，已如前述，而該網頁中，
      僅使用原告之1張照片，並佐以相關之台語教學資料，而
      所刊照片之大小，僅占整頁網頁之一小部分，對照原書中
      照片之尺寸，顯不相當，其未逾合理使用之範圍自明。
（四）被告在網頁上有標明系爭圖像出處及該書之作者、出版社
      ，此是否已符合著作權法第64條所規定合理使用之程序？
      查原告所提出之系爭網頁影本所示，被告在該頁主題名稱
      下，網頁本文前，明確記載其網頁之文字稿乃係參考周鎮
      所著之「台灣鄉土鳥誌」（誌台灣省立鳳凰谷鳥園出版）
      ，且圖片來源亦記載係引自同一本書，並進一步向該書之
      原作者表達感謝與歉意，衡其上開附載文字之意旨，已足
      以表明所引資料、圖片之來源，應不致使人誤認該網頁之
      內容係屬被告個人之著作，被告也無擅自僭竊為著作權人
      之意，應可認為已合乎著作權法第64條所規定合理使用他
      人著作之程序。
（五）綜上所述，本件被告爰引原告享有著作權之照片之行為，
      堪可認為係為教學上所必要而為合理之使用，尚難認有不
      法侵害原告之著作權。則原告於本件之主張並無理由，應
      予駁回。
六、訴訟費用負擔之依據：民事訴訟法第78條。
中　　華　　民　　國　　94　　年　　12　　月　　30　　日
                  民事第一庭    法　官　葛永輝
以上正本係照原本作成。
如不服本判決，應於判決送達後20日內向本院提出上訴狀。
中　　華　　民　　國　　94　　年　　12　　月　　30　　日
                      　　　    書記官　田慧賢
